---
title: "COMPASS: Estadística básica con R, parte I"
author: "Karla Vasco"
date: "02 de septiembre, 2021"
output:
  html_document:
    toc: TRUE
---

#OUTLINE PARTE I
- Revisión rápida sobre R Markdown
- Instalación de paquetes para análisis de datos y gráficas
- Exploración de datos (Gapminder)
- Estadísticas descriptivas básicas y visualización de datos 


## Una introducción rápida a R Markdown

Este es un documento de R Markdown. Markdown es una sintaxis de formato simple para la creación de documentos HTML, PDF y MS Word. Para obtener más detalles sobre el uso de R Markdown, consulta <https://rmarkdown.rstudio.com/>. 
También puedes revisar este cheatsheet <https://github.com/karla-vasco/R-workshop-stats/blob/main/cheatsheets/rmarkdown-cheatsheet-2.0.pdf>

Al hacer clic en el botón ** Knit **, se generará un documento que incluye tanto el contenido como la salida de cualquier fragmento de código R incrustado dentro del documento. Puede incrustar un fragmento de código R como este:


### Incluyendo fragmentos de código (chunks)
Para insertar un nuevo chunk: 
- Windows presiona las teclas Ctrl + Alt + I 
- Mac Cmd + Option + I

```{r cars, echo=FALSE}
summary(cars)
```

### Incluyendo figuras (plots)
También puedes insertar gráficas, por ejemplo:
```{r pressure, echo=FALSE}
plot(pressure)
```
Ten en cuenta que el parámetro `echo = FALSE` se agregó al fragmento de código para evitar la impresión del código R que generó el gráfico.


# Instalación de paquetes
- Verifica tus versiones de R / RStudio (escribe "version" en la consola)
- Por el momento, instala los paquetes individuales usando `install.packages (" PACKAGENAME ")`
- Echa un vistazo a todo el conjunto de paquetes `tidyverse` [aquí] <https://www.tidyverse.org/packages/>

Instala los paquetes relevantes que usaremos, incluyendo nuestra base de datos para hoy, usando la función `install.packages ()`.

Vamos a configurar `eval = FALSE` para que no se ejecute cada vez que este documento se corre en Rmarkdown.

```{r tidyverse, eval=FALSE, echo=TRUE}

# paquetes de importación de datos
   install.packages("gapminder") # Conjunto de datos que usaremos hoy
   install.packages("here") # Buscando archivos
   install.packages("readr") # Importando archivos de datos
   install.packages("readxl") # Importación de archivos de Excel

# paquetes de manipulación de datos
   install.packages("tidyverse") # Tidyverse
   #install.packages("tidyr") # Tidy Data (parte de tidyverse)
   #install.packages("dplyr") # Manipulación de datos (parte de tidyverse)

# paquetes estadísticos y de visualización de datos
   #install.packages("ggplot2") # Visualización de datos (con gramática de gráficos)
   install.packages("psych") # Visualización de datos y estadísticas
   install.packages("vioplot") # Visualización de datos y estadísticas
   install.packages("GGally") # Visualización de datos y estadísticas
  install.packages("ggpubr") # Visualización de datos 
  install.packages("ggsci") # Paletas de colores para revistas cientificas
```

Una nota sobre `vioplot`:

Si recibe este mensaje:

Intenta instalarlo por separado a través de la consola. Si recibes un mensaje que dice:
```{}
Do you want to install from sources the package which needs compilation?
y/n: 
```

Escribe **y**.


### Cargando paquetes

```{r loading, eval=T, echo=T, message=F}
# en Rmarkdown, eval debe ser verdadero (eval = T) para cargar las bibliotecas a continuación
# echo = T para mostrar el código
# message = F para ocultar los mensajes para que no carguen los paquetes

library(tidyverse) # paquete para trabajar con organización datos y visualizaciones

# O... carga los paquetes individualmente:
#library(readr)    # parte de tidyverse
#library(tidyr)    # parte de tidyverse
#library(dplyr)    # parte de tidyverse
#library(ggplot2)  # parte de tidyverse
#library(purrr)    # parte de tidyverse

library(readxl)   # Para leer archivos de Excel
library(psych)     # tiene algunas funciones estadísticas útiles
library(here)      # Para encontrar tus archivos; establecer el directorio de trabajo
library(gapminder) # Base de datos Gapminder: esperanza de vida, PIB per cápita, población por país
```


# Exploración de datos
Lo primero es lo primero, observe la estructura de datos sin procesar. Saber cómo se ven sus datos en general le ayudará a analizarlos y organizarlos.

## ¿Tienes tu propia base de datos?
Si deseas utilizar tu base de datos propia es mejor si está guardada como texto sin formato. Debe tener una fila con todos los nombres de tus columnas/variables, luego todos sus datos. 

## ¿Migrando desde Excel?
Si estás usando Excel es más fácil guardar tu archivo en formato CSV (Archivo> Guardar como - o presione F12 - luego en "Guardar como tipo" en el menú desplegable, cámbialo a "CSV delimitado por comas (CSV) ")

# La ruta sería relativa a su punto de partida / ubicación de su archivo R
```{r}
here::here() ## Apunta al lugar donde abrió su sesión de RStudio.
```

#Importa tu base de datos 
```{r}
mis_datos <- read_csv("ruta/a/tus/datos", # selecciona un archivo de tu computador
                      header=TRUE,      # los nombres de las columnas estan en la primera fila
                      na=c("N/A","NA","None","")) # Dice a R como identificar valores faltantes y los reemplaza con NA (en color gris)
```

## Gapminder
cargar y examinar la base de datos de Gapminder
Sin embargo, esto no es típico. La mayoría de los paquetes no tienen conjuntos de datos de ejemplo.
Tidyverse y Gapminder tienen conjuntos de datos de muestra.
`View ()` abrirá el conjunto de datos en una nueva pestaña.
```{r echo=T, eval=T}
# Abre el conjunto de datos en una nueva pestaña.
View(gapminder)
```

#ANALISIS DE DATOS UNIVARIADO (VARIABLE POR VARIABLE)

## Explorar datos con R basico
```{r echo=T, eval=T}
# El uso de la función basica de r "str" muestra el tipo de datos y valores únicos.
str(gapminder)
```
## Explorar datos con tidyverse
Compara la función básica de R con la función de tidyverse `glimpse ()`, que muestra el tipo de datos y enumera las primeras filas.
```{r echo=T, eval=T}
# glimpse de `tidyverse`
glimpse(gapminder)
```

```{r echo=T, eval=T}
# También podemos mirar las primeras 10 filas.
head(gapminder)
```

```{r echo=T, eval=T}
# y observe las últimas 6 filas.
tail(gapminder)
```


Si alguna vez necesitas un recordatorio de los nombres y el orden de sus columnas, usa la función `colnames ()`.
```{r echo=T, eval=T}
# get column names
  colnames(gapminder)
```


# Estadística descriptiva super básica
Comience por verificar si faltan datos usando la función `summary ()`. Si faltan datos (NA), los verás en la fila inferior, pero solo para la variable que faltan datos.
```{r eval=TRUE, echo=TRUE}
# Estadística básica por columna
  summary(gapminder)
```

La función `describe ()` del paquete `psych` ofrece un resumen más detallado. Observa lo que sucede con las variables categóricas.
```{r eval=TRUE, echo=TRUE}
# Y podemos comparar esto con el paquete "psych".
describe(gapminder)
```
## Analizar una sola variable

###Histograma: para ver distribuciones
Haz un histograma para observar la distribución de tus datos.
```{r echo=TRUE, eval=TRUE}
# histograma de la expectativa de vida
  gapminder %>%
    ggplot(aes(x = lifeExp)) +
    geom_histogram()
```

Opción de intentar usar R básico
```{r echo=TRUE, eval=TRUE}
# histogram using base R
   hist(gapminder$lifeExp)
```

Aquí, usamos la función `summary` nuevamente, pero esta vez para una variable, no para un conjunto de datos. Esto nos da una tabla de estadísticas básicas que incluyen mínimo, mediana, cuartiles y mínimo / máximo.

```{r eval=TRUE, echo=TRUE}
# resumen de la expectativa de vida
  gapminder %>%
    pull(lifeExp) %>% #selecciona una columna y la transforma en un vector
    summary()
```

```{r}
#o simplemente...
summary(gapminder$lifeExp)
```

Extrae estos números por separado
```{r eval=TRUE, echo=TRUE}
# Utilice cualquiera de estos para recuperar un solo descriptor.
  max(gapminder$lifeExp)
  min(gapminder$lifeExp)
  range(gapminder$lifeExp)
  median(gapminder$lifeExp)
  mode(gapminder$lifeExp)
  mean(gapminder$lifeExp)
  quantile(gapminder$lifeExp)
```

# Resumen estadístico

Hay muchas formas de obtener estadísticas resumidas por agrupación.

Por ejemplo, si quisiéramos obtener estadísticas resumidas de "lifeExp" "por continente:

## Usando R básico: `tapply ()`
```{r eval=TRUE, echo=TRUE}
tapply(gapminder$lifeExp,
       gapminder$continent,
       summary) 
```

## Utilizando dplyr: `summarize()`
```{r eval=TRUE, echo=TRUE}
# Observe cómo usamos 'na.rm = TRUE' para eliminar los datos faltantes (si es necesario).
gapminder %>% 
  group_by(continent) %>% 
  summarize(Promedio=mean(lifeExp, na.rm=T),
            Mediana=median(lifeExp, na.rm=T))
```


## Utilizando psych: `describeBy()`
```{r eval=TRUE, echo=TRUE}
describeBy(gapminder$lifeExp,
           gapminder$continent,
           mat = TRUE)
```

En resumen, hay muchas formas de obtener la misma información, ¡así que juega con ellas!

# Guardar tablas
¿Qué pasa si queremos guardar la tabla como un archivo? 
```{r eval=TRUE, echo=TRUE}
# establecer ubicaciones para guardar
  getwd () # obtener directorio de trabajo
  here::here() # establecer directorio de trabajo
   # setwd ("C:/Users/Karla/Documents/R_Workshops") # forma alternativa de configurar el directorio de trabajo

# guardar la tabla como un archivo CSV (valores separados por comas)
  describeBy(gapminder$lifeExp,
             gapminder$continent,
             mat = TRUE) %>%
        write.csv(file="test.csv")
```

Alternativamente, puedes crear una nuevo objeto y escribirlo en su lugar.

```{r eval=TRUE, echo=TRUE}
# crear un nuevo objeto
  test2 <- describeBy(gapminder$lifeExp, gapminder$continent, mat = TRUE)

# guardar como CSV
 write.csv(test2, "test2.csv")
```


# Graficando sus estadísticas

Grafiquemos estas estadísticas descriptivas para que nuestros lectores las puedan interpretar (por ejemplo, jefe, revisor, etc.).

## Creación de boxplots: para ver distribuciones / estadísticas resumidas / valores atípicos

```{r eval=T, echo=T}

gapminder %>%
  ggplot(aes( y = lifeExp)) +
  geom_boxplot() +
  ylab("Life Expectancy (years)")

gapminder %>%
  ggplot(aes(x = continent, y = lifeExp)) +
  geom_boxplot() +
  xlab("Continent") +
  ylab("Life Expectancy (years)")

gapminder %>%
  ggplot(aes(x = reorder(continent, lifeExp, FUN = median),
             y = lifeExp)) +
  geom_boxplot() +
  xlab("Continent") +
  ylab("Life Expectancy (years)")

gapminder %>%
  ggplot(aes(x = reorder(continent, lifeExp, FUN = median),
             y = lifeExp)) +
  geom_boxplot(notch = T) +
  xlab("Continent") +
  ylab("Life Expectancy (years)")

gapminder %>%
  ggplot(aes(x = reorder(continent, lifeExp, FUN = median),
             y = lifeExp)) +
  geom_boxplot(notch = T) +
  geom_jitter(shape=16, position=position_jitter(0.2), size=0.5, alpha = 0.2) +
  xlab("Continent") +
  ylab("Life Expectancy (years)")
```

Aquí hay opciones para probarlo usando R básico
```{r eval=T, echo=T}
## Usando R básico
boxplot(gapminder$lifeExp)
# o mira boxplots entre grupos
boxplot(gapminder$lifeExp~gapminder$continent)
boxplot(gapminder$lifeExp~gapminder$continent,
        xlab="Continent", ylab="Life Expectancy (Years)")
# Puedes agregar muescas
boxplot(gapminder$lifeExp~gapminder$continent,
        notch=T, xlab="Continent", ylab="Life Expectancy (Years)")
```

# Encontrar valores atípicos (outliers)
Ahora que sabemos qué es común en nuestro conjunto de datos, veamos qué es poco común o extraño.
```{r eval=TRUE, echo=TRUE}
# boxplot para la expectativa de vida
  outliers_lifeExp <- boxplot.stats(gapminder$lifeExp)$out # valores atípicos.
  outliers_lifeExp
```

Bueno ... lifeExp no tiene valores atípicos. Así que veamos una variable que sí:
```{r eval=TRUE, echo=TRUE}
# boxplot para la población
  outliers_pop <- boxplot.stats(gapminder$pop)$out
  outliers_pop
```
```{r}
boxplot(gapminder$pop)
```

los encontramos! ¡Genial! Pero, ¿cómo puedo volver a mi conjunto de datos para encontrar estos valores atípicos específicamente?

Creemos un subconjunto de datos que incluya solo observaciones por encima de nuestro valor atípico mínimo.

```{r eval=TRUE, echo=TRUE}
# solo subconjunto de valores atípicos mínimos
  min(outliers_pop)
  out.set <-filter(gapminder, pop >= '45598081')

# inspeccionar
  View(out.set)
```
Ahora puedo encontrar los valores atípicos y volver a mi conjunto de datos original.
¿Cuándo querrías hacer esto?


# Gráficos de violín: para ver la forma de distribución
Las gráficas de violín son una forma más descriptiva de visualizar gráficas de caja, ya que superponen la distribución y las estadísticas clave (por ejemplo, media, cuartiles, etc.)

```{r eval=T, echo=T}
# violin plot de la expectativa de vida
  gapminder %>%
    ggplot(aes(x = reorder(continent, lifeExp, FUN = median),
               y = lifeExp,
               fill = continent)) +
    geom_violin() +
    geom_boxplot(width = 0.1, notch = T, fill = "white") +
    xlab("Continente") +
    ylab("Expectativa de vida (años)")
```
