---
title: "COMPASS: Estadística básica con R, parte I"
author: "Karla Vasco"
date: "02 de septiembre, 2021"
output:
  html_document:
    toc: TRUE
---


```{r setup, include=FALSE}
knitr::opts_chunk$set(echo = TRUE)
```

## Una introducción rápida a R Markdown

Este es un documento de R Markdown. Markdown es una sintaxis de formato simple para la creación de documentos HTML, PDF y MS Word. Para obtener más detalles sobre el uso de R Markdown, consulta <http://rmarkdown.rstudio.com>.

Al hacer clic en el botón ** Knit **, se generará un documento que incluye tanto el contenido como la salida de cualquier fragmento de código R incrustado dentro del documento. Puede incrustar un fragmento de código R como este:


### Incluyendo fragmentos de código (chunks)
```{r cars}
summary(cars)
```

### Incluyendo figuras (plots)
También puedes insertar gráficas, por ejemplo:
```{r pressure, echo=FALSE}
plot(pressure)
```
Ten en cuenta que el parámetro `echo = FALSE` se agregó al fragmento de código para evitar la impresión del código R que generó el gráfico.

- Verifica tus versiones de R / RStudio (escribe "version" en la consola)
- Por el momento, instala los paquetes individuales usando `install.packages (" PACKAGENAME ")`
- Echa un vistazo a todo el conjunto de paquetes `tidyverse` [aquí] (https://www.tidyverse.org/packages/)


# Instalación del paquete
Instala los paquetes relevantes que usaremos, incluyendo nuestra base de datos para hoy, usando la función `install.packages ()`.

Vamos a configurar `eval = FALSE` para que no se ejecute cada vez que este documento se corre en Rmarkdown.

```{r tidyverse, eval=FALSE, echo=TRUE}

# paquetes de importación de datos
   install.packages("gapminder") # Conjunto de datos que usaremos hoy
   install.packages("here") # Buscando archivos
   install.packages("readr") # Importando archivos de datos
   install.packages("readxl") # Importación de archivos de Excel

# paquetes de manipulación de datos
   install.packages("tidyverse") # Tidyverse
   #install.packages("tidyr") # Tidy Data (parte de tidyverse)
   #install.packages("dplyr") # Manipulación de datos (parte de tidyverse)

# paquetes estadísticos y de visualización de datos
   install.packages("ggplot2") # Visualización de datos (con gramática de gráficos)
   install.packages("psych") # Visualización de datos y estadísticas
   install.packages("vioplot") # Visualización de datos y estadísticas
   install.packages("GGally") # Visualización de datos y estadísticas
  
```

Una nota sobre `vioplot`:

Si recibe este mensaje:

Intenta instalarlo por separado a través de la consola. Si recibes un mensaje que dice:
```{}
Do you want to install from sources the package which needs compilation?
y/n: 
```

Escribe **y**.


### Cargando paquetes

```{r loading, eval=T, echo=T, message=F}
# en Rmarkdown, eval debe ser verdadero (eval = T) para cargar las bibliotecas a continuación
# echo = T para mostrar el código
# message = F para ocultar los mensajes para que no carguen los paquetes

library(tidyverse) # paquete para trabajar con organización datos y visualizaciones

# O... carga los paquetes individualmente:
#library(readr)    # parte de tidyverse
#library(tidyr)    # parte de tidyverse
#library(dplyr)    # parte de tidyverse
#library(ggplot2)  # parte de tidyverse
#library(purrr)    # parte de tidyverse

library(readxl)   # Para leer archivos de Excel
library(psych)     # tiene algunas funciones estadísticas útiles
library(here)      # Para encontrar tus archivos; establecer el directorio de trabajo
library(gapminder) # Base de datos Gapminder: esperanza de vida, PIB per cápita, población por país
```


# Exploración de datos
Lo primero es lo primero, observe la estructura de datos sin procesar. Saber cómo se ven sus datos en general le ayudará a analizarlos y organizarlos.
```{r echo=T, eval=T}
 View(gapminder)

# El uso de la función basica de r "str" muestra el tipo de datos y valores únicos.
str(gapminder)
```

Compare la función básica de R con la función de tidyverse `glimpse ()`, que muestra el tipo de datos y enumera las primeras filas.
```{r echo=T, eval=T}
# glimpse de `tidyverse`
  glimpse(gapminder)
```

```{r echo=T, eval=T}
# También podemos mirar las primeras 10 filas.
head(gapminder)
```

```{r echo=T, eval=T}
# y observe las últimas 6 filas.
tail(gapminder)
```
`View ()` abrirá el conjunto de datos en una nueva pestaña.
```{r echo=T, eval=T}
# Abre el conjunto de datos en una nueva pestaña.
View(gapminder)
```


```{r}
#Si estás trabajando con grandes bases de datos, podría ser útil tomar una muestra aleatoria de tus datos para familiarizarse con ellos.

mi_muestra <- gapminder[sample(1:nrow(gapminder), 20, replace = FALSE),]

mi_muestra
```


Si alguna vez necesitas un recordatorio de los nombres y el orden de sus columnas, usa la función `colnames ()`.
```{r echo=T, eval=T}
# get column names
  colnames(gapminder)
```

## Comprobación de datos faltantes
Comience por verificar si faltan datos usando la función `summary ()`. Si faltan puntos de datos (NA), los verá en la fila inferior, pero solo para la variable que faltan datos.

```{r eval=TRUE, echo=TRUE}
# get summary
  summary(gapminder)
```

La función `describe ()` del paquete `psych` ofrece un resumen más detallado. Observa lo que sucede con las variables categóricas.

```{r eval=TRUE, echo=TRUE}
# Y podemos comparar esto con el paquete "psych".
describe(gapminder)
```

# Histograma: para ver distribuciones
Haz un histograma para observar la distribución de tus datos.
```{r echo=TRUE, eval=TRUE}
# histograma de la expectativa de vida
  gapminder %>%
    ggplot(aes(x = lifeExp)) +
    geom_histogram()
```

Opción de intentar usar R básico
```{r echo=TRUE, eval=TRUE}
# histogram using base R
   hist(gapminder$lifeExp)
```

# Estadística descriptiva super básica
Aquí, usamos la función `summary` nuevamente, pero esta vez para una variable, no para un conjunto de datos. Esto nos da una tabla de estadísticas básicas que incluyen mínimo, mediana, cuartiles y mínimo / máximo.

```{r eval=TRUE, echo=TRUE}
# resumen de la expectancia de vida
  gapminder %>%
    pull(lifeExp) %>%
    summary()
```

Extrae estos números por separado
```{r eval=TRUE, echo=TRUE}
# Utilice cualquiera de estos para recuperar un solo descriptor.
  max(gapminder$lifeExp)
  min(gapminder$lifeExp)
  range(gapminder$lifeExp)
  median(gapminder$lifeExp)
  mode(gapminder$lifeExp)
  mean(gapminder$lifeExp)
  quantile(gapminder$lifeExp)
```

También puedes realizar cálculos a partir de partes del conjunto de datos.

```{r eval=TRUE, echo=TRUE}
# calculate the mean of selected samples
  mean(gapminder$lifeExp[1:10])

# we can select the rows the are from Bulgaria
  median(gapminder$lifeExp[1:10])
  
# mode does not work for the small data set because no number appears twice
  mode(gapminder$lifeExp[1:10])
```


# Resumen estadístico

Hay muchas formas de obtener estadísticas resumidas por agrupación.

Por ejemplo, si quisiéramos obtener estadísticas resumidas de "lifeExp" "por continente:

## Usando R básico: `tapply ()`
```{r eval=TRUE, echo=TRUE}
tapply(gapminder$lifeExp,
       gapminder$continent,
       summary) 
```

## Utilizando dplyr: `summarize()`
```{r eval=TRUE, echo=TRUE}
# Observe cómo usamos 'na.rm = TRUE' para eliminar los datos faltantes (si es necesario).
gapminder %>% 
  group_by(continent) %>% 
  summarize(mean=mean(lifeExp, na.rm=T),
            median=median(lifeExp, na.rm=T))
```

## Utilizando purrr: `split()` & `map()`
```{r eval=TRUE, echo=TRUE}
gapminder %>%
  split(.$continent) %>%
  map(summary)
```

## Utilizando psych: `describeBy()`
```{r eval=TRUE, echo=TRUE}
describeBy(gapminder$lifeExp,
           gapminder$continent,
           mat = TRUE)
```

En resumen, hay muchas formas de obtener la misma información, ¡así que juega con ellas!

# Guardar tablas
¿Qué pasa si queremos guardar la tabla como un archivo? 
```{r eval=TRUE, echo=TRUE}
# establecer ubicaciones para guardar
   getwd () # obtener directorio de trabajo
  here::here() # establecer directorio de trabajo
   # setwd ("C:/Users/Karla/Documents/R_Workshops") # forma alternativa de configurar el directorio de trabajo

# guardar la tabla como un archivo CSV (valores separados por comas)
  describeBy(gapminder$lifeExp,
             gapminder$continent,
             mat = TRUE) %>%
        write.csv(file="test.csv")
```

Alternativamente, puedes crear una nuevo objeto y escribirlo en su lugar.

```{r eval=TRUE, echo=TRUE}
# crear un nuevo objeto
  test2 <- describeBy(gapminder$lifeExp, gapminder$continent, mat = TRUE)

# guardar como CSV
 write.csv(test2, "test2.csv")
```

# Residuales
Es posible que quieras o no ver los residuales en función de tu experiencia / campo / etc. Aquí, podemos graficarlos en el gráfico QQ (cuantil-cuantil).

```{r eval=TRUE, echo=TRUE}
# graficar residuales
  qqnorm(gapminder$lifeExp)
  qqline(gapminder$lifeExp)
```

# Trazando sus estadísticas

Grafiquemos estas estadísticas descriptivas para que nuestros lectores las puedan interpretar (por ejemplo, jefe, revisor, etc.).

## Creación de boxplots: para ver distribuciones / estadísticas resumidas / valores atípicos

```{r eval=T, echo=T}

gapminder %>%
  ggplot(aes( y = lifeExp)) +
  geom_boxplot() +
  ylab("Life Expectancy (years)")

gapminder %>%
  ggplot(aes(x = continent, y = lifeExp)) +
  geom_boxplot() +
  xlab("Continent") +
  ylab("Life Expectancy (years)")

gapminder %>%
  ggplot(aes(x = reorder(continent, lifeExp, FUN = median),
             y = lifeExp)) +
  geom_boxplot() +
  xlab("Continent") +
  ylab("Life Expectancy (years)")

gapminder %>%
  ggplot(aes(x = reorder(continent, lifeExp, FUN = median),
             y = lifeExp)) +
  geom_boxplot(notch = T) +
  xlab("Continent") +
  ylab("Life Expectancy (years)")

gapminder %>%
  ggplot(aes(x = reorder(continent, lifeExp, FUN = median),
             y = lifeExp)) +
  geom_boxplot(notch = T) +
  geom_jitter(shape=16, position=position_jitter(0.2), size=0.5, alpha = 0.2) +
  xlab("Continent") +
  ylab("Life Expectancy (years)")
```

Aquí hay opciones para probarlo usando R básico en su lugar.
```{r eval=T, echo=T}
## Usando R básico
boxplot(gapminder$lifeExp)
# o mira boxplots entre grupos
boxplot(gapminder$lifeExp~gapminder$continent)
boxplot(gapminder$lifeExp~gapminder$continent,
        xlab="Continent", ylab="Life Expectancy (Years)")
# Puedes agregar muescas
boxplot(gapminder$lifeExp~gapminder$continent,
        notch=T, xlab="Continent", ylab="Life Expectancy (Years)")
```

# Encontrar valores atípicos

Ahora que sabemos qué es común en nuestro conjunto de datos, veamos qué es poco común o extraño.

```{r eval=TRUE, echo=TRUE}
# boxplot para la expectativa de vida
  outliers_lifeExp <- boxplot.stats(gapminder$lifeExp)$out # valores atípicos.
  outliers_lifeExp
```

Bueno ... lifeExp no tiene valores atípicos. Así que veamos una variable que sí:
```{r eval=TRUE, echo=TRUE}
# boxplot para la población
  outliers_pop <- boxplot.stats(gapminder$pop)$out
  outliers_pop
```

los encontramos! ¡Genial! Pero, ¿cómo puedo volver a mi conjunto de datos para encontrar estos valores atípicos específicamente?

Creemos un subconjunto de datos que incluya solo observaciones por encima de nuestro valor atípico mínimo.

```{r eval=TRUE, echo=TRUE}
# solo subconjunto de valores atípicos mínimos
  min(outliers_pop)
  out.set <-filter(gapminder, pop >= '45598081')

# inspeccionar
  View(out.set)
```
Ahora puedo encontrar los valores atípicos y volver a mi conjunto de datos original.
¿Cuándo querrías hacer esto?


# Gráficos de violín: para ver la forma de distribución
Las gráficas de violín son una forma más descriptiva de visualizar gráficas de caja, ya que superponen la distribución y las estadísticas clave (por ejemplo, media, cuartiles, etc.)

```{r eval=T, echo=T}
# violin plot de la expectativa de vida
  gapminder %>%
    ggplot(aes(x = reorder(continent, lifeExp, FUN = median),
               y = lifeExp,
               fill = continent)) +
    geom_violin() +
    geom_boxplot(width = 0.1, notch = T, fill = "white") +
    xlab("Continente") +
    ylab("Expectativa de vida (años)")
```

# Correlaciones y tal

¿Qué pasa si queremos ver cómo interactúan dos variables?

Opciones para graficar con R básico:
```{r eval=TRUE, echo=TRUE}
# usando R basico
  plot(gapminder$pop, gapminder$lifeExp)
```

## Usando `psych`
Usando 'psych' podemos trazar histogramas en diagramas de dispersión.
```{r eval=T, echo=T}
# histogramas en scatterplots
  scatter.hist(gapminder$lifeExp, gapminder$pop)
```
Tenga en cuenta el orden de los cambios de las variables para obtener la misma gráfica.
Podemos ver todas las interacciones a la vez.
```{r eval=T, echo=T}
# scatterplot of matrices
  pairs.panels(gapminder)
```



## Usando `GGally`
Es similar a la función anterior, pero tiene en cuenta la naturaleza de la variable: numérica vs categórica.

```{r eval=TRUE, echo=TRUE, message=FALSE}
# es posible que tenga que instalar GGally por separado y luego volver a cargar la biblioteca
   # install.packages ("GGally")
  library(GGally)
# use ggally for pairs plot
  gapminder %>%
    select(-country) %>% # Removing countries from this calculation+plotting since there are too many!
    ggpairs()
```

Algunas notas:
- Asociaciones claras:
   - Esperanza de vida vs. continente
   - PIB per cápita frente a continente
- Asociaciones que no son tan claras:
   - Esperanza de vida frente a población - ** ¡esto requiere una mayor exploración! **


Y, por supuesto, hay muchas formas de personalizar los diagramas de dispersión utilizando el paquete ggplot2.

¡Vea todas las variaciones a continuación en su propio tiempo! 

```{r eval=TRUE, echo=TRUE}
# siempre incluye la base de datos
  gapminder %>%
    ggplot(aes(x=pop, y=lifeExp)) +
    geom_point() # scatterplot
```

```{r eval=TRUE, echo=TRUE}
# Disminuir superposición de datos en pop (población)
gapminder %>%
    ggplot(aes(x = pop, y = lifeExp)) +
    geom_point(size = 0.5, alpha = 0.2) + # scatterplot con transparencia, ajustar el tamaño de los puntos
    scale_x_log10() + # logaritmo en el eje x
    geom_smooth(method = "lm") +
    theme_bw() # fondo sencillo en blanco y negro, no el gris de siempre
```

```{r eval=TRUE, echo=TRUE}
# Correlación general entre población y esperanza de vida
cor(gapminder$pop, gapminder$lifeExp)
```

```{r eval=TRUE, echo=TRUE}
# ¿Y por país?
   gapminder%>%
     ggplot(aes(x = pop, y = lifeExp,
                color = country, fill = country)) + # colorear por países
     facet_wrap(~ continent, scales = "free_x") + # dividir plots por continente, escalas en x independientes
     geom_point(shape = 21, size = 1, alpha = 0.5) + # scatterplot, ajustando la forma del punto, tamaño y transparencia
     scale_x_log10() + # log eje x
     theme_bw() + # fondo simple en blanco y negro, no el gris habitual
     theme(legend.position = "none") # eliminando leyenda
```

Haciendo gráficas por países específicos:
```{r eval=TRUE, echo=TRUE}
# países específicos
  gapminder %>%
    filter(country %in% c("Austria", "Bangladesh")) %>%
    ggplot(aes(x = pop, y = lifeExp,
               color = country, fill = country)) + # colorear por países
    facet_wrap(~country, scales = "free") + # dividir plots por continente, escalas en x independientes
    geom_point(shape = 21, size = 1, alpha = 0.5) + # scatterplot, ajustando la forma del punto, tamaño y transparencia
    scale_x_log10() + # log eje x
    geom_smooth(method = "lm", size = 1) +
    theme_bw() +  # fondo simple en blanco y negro, no el gris habitual
    theme(legend.position="none")
```

Trazado para todos los países:
```{r eval=TRUE, echo=TRUE}
gapminder %>%
  group_by(country) %>%
  summarize(corr = cor(pop, lifeExp)) %>%
  ggplot(aes(x = corr)) +
  geom_histogram(color = "black", fill = "grey80") +
  geom_density(color = "blue") +
  theme_bw()
```


# Guardando gráficas
## Usa ggsave
¡Googlea y pruébalo más tarde!