---
title: "COMPASS: Estadística básica con R, parte II"
author: "Karla Vasco"
date: "02 de septiembre, 2021"
output:
  html_document:
    toc: TRUE
---
# OUTLINE PARTE II
- Distribucion de datos, test de normalidad y transformacion de valores (re-escalar)
- Pruebas estadísticas paramétricas básicas (por ejemplo, t.test, ANOVA) y no paramétricas
- Estadística inferencial: prueba de hipótesis, valor p, correlaciones, intervalos de confianza

# Cargando paquetes
```{r}
library(tidyverse) # paquete para trabajar con organización datos y visualizaciones
# O... carga los paquetes individualmente:
#library(readr)    # parte de tidyverse
#library(tidyr)    # parte de tidyverse
#library(dplyr)    # parte de tidyverse
#library(ggplot2)  # parte de tidyverse
#library(purrr)    # parte de tidyverse

library(readxl)    # para leer archivos de Excel
library(psych)     # tiene algunas funciones estadísticas útiles
library(here)      # Para encontrar tus archivos; establecer el directorio de trabajo
library(gapminder) # Base de datos Gapminder: esperanza de vida, PIB per cápita, población por país

```

#ANALISIS DE DATOS BIVARIADOS (dos variables)

## CATEGORICA con NUMERICA

#### Comparar el promedio de vida de dos paises
```{r}
gapminder %>% 
  select(country, lifeExp) %>% 
  filter(country == "South Africa" |
           country == "Ireland") %>% 
  group_by(country) %>% 
  summarise(Promedio_de_vida = mean(lifeExp))
```

Es esta diferencia estadisticamente significativa?

```{r}
#Creamos un data frame con los valores de estos dos paises
df1 <- gapminder %>% 
  select(country, lifeExp) %>% 
  filter(country == "South Africa" |
           country == "Ireland")

#Test parametrico: asumiendo que los datos estan distribuidos normalmente
t.test(data = df1, lifeExp ~ country) # calculamos el t-test

#Test no parametrico: cuando los datos no siguen una distribucion normal
wilcox.test(data = df1, lifeExp ~ country) # calculamos el t-test

```
#Test de normalidad
Están tus datos normalmente distribuidos?
Chequeando normalidad, goodness of fit, tests de independencia/diferencia
```{r}
gapminder %>%
  ggplot(aes(x = lifeExp)) + # Hacer un plot de la variable expectativa de vida
  geom_density() + # Graficar lineas de densidad
  stat_function(fun = dnorm, # Superimponer una curva de densidad de la funcion de distribucion normal calculada para expectativa de vida
                args = list(mean = mean(gapminder$lifeExp),
                            sd = sd(gapminder$lifeExp)),
                color = "red")
```

## Test de Shapiro-Wilk
Si p es significativo --> la variable no tiene una distribución normal
```{r}
shapiro.test(gapminder$lifeExp) # Si la esperanza de vida de gapminder se distribuye normalmente el valor de p > .05 indicaría que no podemos rechazar la hipotesis nula y los datos se distribuyen normalmente.
```

## Test Kolmogorov-Smirnov
Si p es significativo -> no normal
Puedes obtener un error de R para ks.test que dice "ties should not be present for the Kolmogorov-Smirnov test"; no le gustan múltiples aciertos del mismo número
KS vs Shapiro: https://stats.stackexchange.com/questions/362/what-is-the-difference-between-the-shapiro-wilk-test-of-normality-and-the-kolmog
```{r}
ks.test(gapminder$lifeExp, # Qué es lo que estamos testeando (variable expectativa de vida)
        "pnorm",         # el test de Kolmogorov-Smirnov necesita tres argumentos adicionales: la distribución que estamos intentado testear (pnorm), el promedio (mean), y la desviación estandar (sd)
        mean=mean(gapminder$lifeExp),  
        sd=sd(gapminder$lifeExp))      
```

# Residuales
Es posible que quieras o no ver los residuales en función de tu experiencia / campo / etc. Aquí, podemos graficarlos en el gráfico QQ (cuantil-cuantil).

```{r eval=TRUE, echo=TRUE}
# graficar residuales
  qqnorm(gapminder$lifeExp)
  qqline(gapminder$lifeExp)
```

### Graficando nuestros datos y realizando test estadistico a la vez
```{r}
library(ggsci) # paletas de colores de revistas cientificas 
library(ggpubr) # ayuda a realizar plots listos para publicacion

#Primero vamos a crear una lista de las comparaciones que queremos realizar, por ejemplo entre paises. Aqui especificamos pares de comparaciones
mis_comparaciones <- list(c("Ireland", "South Africa"))

##################### Box-plot #############################
plot_df1 <- df1 %>% 
  mutate(country = fct_relevel(country, "South Africa","Ireland")) %>% # Por defecto el orden de las variables es alfabetico. Si quieres cambiarlo manualmnete usa esta funcion
  ggplot(aes(x = country, y = lifeExp, fill = country)) + 
  geom_boxplot(outlier.shape = NA) + # hacer boxplot pero no graficar los outliers porque ya vamos a añadir puntos y se van a sobreponer
  geom_jitter(color="black", size=0.4, alpha=0.5) + # agregando puntos de datos
  labs(y="Expectativa de vida", x="Pais") + # cambiando los rotulos de los ejes
  theme(panel.grid.major = element_blank(), # quitando las cuadriculas
        panel.grid.minor = element_blank()) + 
  theme_classic() + # usando un tema de plot sencillo
  theme(legend.position = "none",
        axis.title.x=element_blank()) + # quitando la leyenda y el nombre del eje de las x
  stat_compare_means() + # añadir test estadístico!!!
  scale_fill_aaas() # usar esta escala de colores chequea otras opciones en <https://nanx.me/ggsci/articles/ggsci.html> 

plot_df1
```

# Comparar el promedio de vida de cuatro paises
```{r}
gapminder %>% 
  select(country, lifeExp) %>% 
  filter(country %in% c("South Africa", "Ireland", "Colombia", "Ecuador")) %>% 
  group_by(country) %>% 
  summarise(Promedio_de_vida = mean(lifeExp))
```

Es esta diferencia estadisticamente significativa?

```{r}
#Creamos un data frame con los valores de estos dos paises
df2 <- gapminder %>% 
  select(country, lifeExp) %>% 
  filter(country %in% c("South Africa", "Ireland", "Colombia", "Ecuador")) 

#Test parametrico: asumiendo que los datos estan distribuidos normalmente
aov_objeto <- aov(data = df2, lifeExp ~ country) # calculamos ANOVA
anova(aov_objeto)
broom::tidy(aov_objeto)

#tukey test
model_tukey <- TukeyHSD(aov_objeto)
broom::tidy(model_tukey)

#Test no parametrico: cuando los datos no siguen una distribucion normal
kruskal.test(data = df2, lifeExp ~ country) # calculamos Kruskal-Wallis test


```



```{r}
#library(ggsci) 
#library(ggpubr)
mis_comparaciones <- list(c("Ecuador", "South Africa"),c("Colombia", "South Africa"),c("Ireland", "South Africa"),c("Colombia", "Ecuador"),c("Ireland", "Ecuador"),c("Ireland", "Colombia"))

##################### Running box plot #############################
plot_df2 <- df2 %>% 
#  mutate(country = fct_relevel(country, "South Africa","Ecuador","Colombia","Ireland")) %>% # Reordenar manualmente o sino usar la funcion fct_reorder :)
  ggplot(aes(x = fct_reorder(country,lifeExp, .fun = median, .desc =FALSE), y = lifeExp, fill = country)) +
  geom_boxplot(outlier.shape = NA) +
  geom_jitter(color="black", size=0.4, alpha=0.5) +
  labs(y="Expectativa de vida", x="Pais") +
  theme(panel.grid.major = element_blank(), 
        panel.grid.minor = element_blank()) + 
  theme_classic() + 
  theme(legend.position = "none",
        axis.title.x=element_blank()) + 
  stat_compare_means(comparisons = mis_comparaciones, label.y = c(75,79,82,77,86,84), tip.length=.02, hide.ns = F) +
  stat_compare_means(label.y =92, label.x = 2) +
  scale_fill_simpsons()

plot_df2
```

```{r}
#library(ggsci) 
#library(ggpubr)
mis_comparaciones <- list(c("Ecuador", "South Africa"),c("Colombia", "South Africa"),c("Ireland", "South Africa"),c("Colombia", "Ecuador"),c("Ireland", "Ecuador"),c("Ireland", "Colombia"))

##################### Running box plot #############################
plot_df2 <- df2 %>% 
#  mutate(country = fct_relevel(country, "South Africa","Ecuador","Colombia","Ireland")) %>% # Reordenar manualmente o sino usar la funcion fct_reorder :)
  ggplot(aes(x = fct_reorder(country,lifeExp, .fun = median, .desc =FALSE), y = lifeExp, fill = country)) +
  geom_boxplot(outlier.shape = NA) +
  geom_jitter(color="black", size=0.4, alpha=0.5, width = 0.1) +
  labs(y="Expectativa de vida", x="Pais") +
  theme(panel.grid.major = element_blank(), 
        panel.grid.minor = element_blank()) + 
  theme_classic() + 
  theme(legend.position = "none",
        axis.title.x=element_blank()) + 
  stat_compare_means(comparisons = mis_comparaciones, label.y = c(75,79,82,77,86,84), symnum.args = list(cutpoints = c(0, 0.0001, 0.001, 0.01, 0.05, 1), symbols = c("****", "***", "**", "*", "ns")), tip.length=.02, hide.ns = F) +
  stat_compare_means(label.y =92, label.x = 2) +
  scale_fill_simpsons()

plot_df2
```

# Re-escalando valores
Es posible que quieras cambiar la escala de los datos si las pruebas que desea utilizar suponen datos distribuidos normalmente o si tienes diferentes medidas a lo largo de escalas muy diferentes.

## Transformación logarítmica
```{r}
gapminder$log.pop <- log(gapminder$pop, base=10) # Añadir una columna con el logaritmo de la población por país

logpop_hist <- ggplot(gapminder, aes(x=log.pop)) + # Generando un plot de la nueva variable log.pop
  geom_histogram() + # Añadiendo un histograma
 # geom_density() + # Añadiendo una curva de densidad
  theme_bw() # diseño del gráfico sencillo
logpop_hist
```

# Transformación a puntajes Z
```{r}
View(gapminder)

GDP_reescalado <- scale(gapminder$gdpPercap) # 'scale' disponible en R básico; transforma tus datos en puntajes z

View(GDP_reescalado)
```


#CATEGORICA - CATEGORICA

## chi-square statistical test
```{r}
test <- chisq.test(gapminder$country, gapminder$continent, correct=FALSE); test
test$residuals
test$expected
summary(test)
```

#NUMERICO - NUMERICO

# Correlaciones
¿Qué pasa si queremos ver cómo interactúan dos variables?
```{r}
# por defecto la funcion cor calcula la correlacion de Pearson
cor(gapminder$lifeExp,gapminder$pop)

#puedes cambiar el metodo estadistico a Spearman si es necesario
cor(gapminder$lifeExp,gapminder$pop,
    method="spearman") 

# si tiene datos incompletos, deberá agregar el argumento "use" a cor para especificar a R si correlacionar por pares, usar solo observaciones completas, eliminar NA u otra estipulación.
```


## Usando `psych`
Usando 'psych' podemos trazar histogramas en diagramas de dispersión.

```{r}
## correlaciones mas detalladas (necesitas el paquete 'psych')
corr.test(gapminder$lifeExp,gapminder$pop)
```
Opciones para graficar con R básico:
```{r eval=TRUE, echo=TRUE}
# usando R basico
  plot(gapminder$pop, gapminder$lifeExp)
```

```{r eval=T, echo=T}
# histogramas en scatterplots
  scatter.hist(gapminder$lifeExp, gapminder$pop)
```
```{r eval=TRUE, echo=TRUE}
# Disminuir superposición de datos en pop (población)
gapminder %>%
    ggplot(aes(x = pop, y = lifeExp)) +
    geom_point(size = 0.5, alpha = 0.2) + # scatterplot con transparencia, ajustar el tamaño de los puntos
    geom_smooth(method = "lm") +
    stat_cor(method = "pearson", label.x.npc = "center", label.y.npc = "top") +
    theme_bw() # fondo sencillo en blanco y negro, no el gris de siempre

gapminder %>%
    ggplot(aes(x = pop, y = lifeExp)) +
    geom_point(size = 0.5, alpha = 0.2) + # scatterplot con transparencia, ajustar el tamaño de los puntos
    scale_x_log10() + # logaritmo en el eje x
    geom_smooth(method = "lm") +
    stat_cor(method = "pearson", label.x.npc = "left", label.y.npc = "top") +
    theme_bw() # fondo sencillo en blanco y negro, no el gris de siempre
```

  
Ten en cuenta el orden de los cambios de las variables para obtener la misma gráfica.
Podemos ver todas las interacciones a la vez.
```{r eval=T, echo=T}
# scatterplot of matrices
  pairs.panels(gapminder)
```

## Usando `GGally`
Es similar a la función anterior, pero tiene en cuenta la naturaleza de la variable: numérica vs categórica.

```{r eval=TRUE, echo=TRUE, message=FALSE}
# es posible que tenga que instalar GGally por separado y luego volver a cargar la biblioteca
   # install.packages ("GGally")
  library(GGally)
# use ggally for pairs plot
  gapminder %>%
    select(-country) %>% # Removing countries from this calculation+plotting since there are too many!
    ggpairs()
```

Algunas notas:
- Asociaciones claras:
   - Esperanza de vida vs. continente
   - PIB per cápita frente a continente
- Asociaciones que no son tan claras:
   - Esperanza de vida frente a población - ** ¡esto requiere una mayor exploración! **


Y, por supuesto, hay muchas formas de personalizar los diagramas de dispersión utilizando el paquete ggplot2.

¡Vea todas las variaciones a continuación en su propio tiempo! 


```{r}
gapminder %>% 
  filter(gdpPercap < 50000) %>% 
  ggplot(aes(x=gdpPercap, y=lifeExp)) + 
  geom_point()

gapminder %>% 
  filter(gdpPercap < 50000) %>% 
  ggplot(aes(x=log(gdpPercap), y=lifeExp, col=continent)) + 
  geom_point()

gapminder %>% 
  filter(gdpPercap < 50000) %>% 
  ggplot(aes(x=log(gdpPercap), y=lifeExp, col=continent)) + 
  geom_point(alpha=0.3)

gapminder %>% 
  filter(gdpPercap < 50000) %>% 
  ggplot(aes(x=log(gdpPercap), y=lifeExp, col=continent, size=pop)) + 
  geom_point(alpha=0.3)

gapminder %>% 
  filter(gdpPercap < 50000) %>% 
  ggplot(aes(x=log(gdpPercap), y=lifeExp, col=continent, size=pop)) + 
  geom_point(alpha=0.3) +
  geom_smooth()

gapminder %>% 
  filter(gdpPercap < 50000) %>% 
  ggplot(aes(x=log(gdpPercap), y=lifeExp, col=continent, size=pop)) + 
  geom_point(alpha=0.3) +
  geom_smooth(method = lm)

gapminder %>% 
  filter(gdpPercap < 50000) %>% 
  ggplot(aes(x=log(gdpPercap), y=lifeExp, col=continent, size=pop)) + 
  geom_point(alpha=0.3) +
  geom_smooth(method = lm) +
  facet_wrap(~continent)

gapminder %>% 
  filter(gdpPercap < 50000) %>% 
  ggplot(aes(x=log(gdpPercap), y=lifeExp, col=year, size=pop)) + 
  geom_point(alpha=0.3) +
  geom_smooth(method = lm) +
  facet_wrap(~continent)

 gapminder %>% 
  filter(gdpPercap < 50000) %>% 
  ggplot(aes(x=log(gdpPercap), y=lifeExp, col=year, size=pop)) + 
  geom_point(alpha=0.3) +
  geom_smooth(method = lm) +
  facet_wrap(~continent) +   
  stat_cor(method = "pearson", label.x.npc = "left", label.y = 85)

```

#Modelos de regresion lineal
un modelo lineal intenta representar tus datos usando una linea recta. Esa linea tiene una inclinacion (slope) y un intercepto en el eje Y.
```{r}
attach(gapminder)
lm(lifeExp ~ gdpPercap) # la variable de respuesta o dependiente seria expectativa de vida y la variable explicativa seria GDP per capita
summary(lm(lifeExp ~ gdpPercap)) #un resumen de ese modelo, nos da los residuales, y otros valores importantes, como el valor p que nos indica que es

summary(lm(lifeExp ~ gdpPercap+pop)) #se puede hacer analisis multivariados solo añadiendo variables
```
